臺灣臺北地方法院刑事判決
110年度簡上字第188號
上  訴  人  臺灣臺北地方檢察署檢察官
被      告  黃威翔


上列上訴人因被告違反洗錢防制法案件，不服本院於民國110年1
1月4日所為110年度簡字第1902號第一審簡易判決（起訴案號：
臺灣臺北地方檢察署110年度偵緝字第1484號），提起上訴，復
經檢察官移送併辦（臺灣臺北地方檢察署110年度偵字第29312號
），本院管轄之第二審合議庭判決如下：
    主  文
原判決撤銷。
黃威翔幫助犯洗錢防制法第十四條第一項之洗錢罪，處有期徒刑
參月，併科罰金新臺幣參萬元，罰金如易服勞役，以新臺幣壹仟
元折算壹日。
未扣案之犯罪所得新臺幣壹萬元沒收，於全部或一部不能沒收或
不宜執行沒收時，追徵其價額。
    事  實
一、黃威翔依其智識及社會經驗，可預見任意將自己所申辦之金
    融機構帳戶存摺、金融卡及密碼交予他人，可能因此被詐欺
    集團利用，以詐術使他人將款項匯入後再提領運用，而達到
    掩飾詐欺犯罪所得去向之目的，竟不違背其本意，基於幫助
    他人詐欺取財、幫助他人掩飾詐欺犯罪所得去向之不確定故
    意，於民國110年3月15日前某日，以新臺幣（下同）1萬元
    之代價，將其向永豐商業銀行（下稱永豐銀行）申請使用之
    帳號000-00000000000000號帳戶、存摺、提款卡及提款卡密
    碼提供予自稱「SHIN」之真實姓名年籍不詳之詐騙集團成員
    使用。嗣該詐騙集團成員取得前述帳戶存摺、金融卡及密碼
    後，即意圖為自己不法之所有，基於詐欺取財之犯意，以附
    表「詐騙時間及方式」欄所示之詐術，致附表「告訴人」欄
    所示之人陷於錯誤而於匯款至上述帳戶內（匯款時間及金額
    詳附表「匯款時間及金額」欄所示）。嗣後旋遭詐欺集團成
    員將上述款項提領一空，而掩飾、隱匿犯罪所得之去向。
二、案經鍾淳真、李蘭、傅陳泉、劉素素訴由臺北巿政府警察局
    文山第一分局報請臺灣臺北地方檢察署檢察官聲請簡易判決
    處刑及移送併辦。
    理  由
壹、程序部分
    本案據以認定被告黃威翔犯罪之供述證據，有關被告以外之
    人於審判外之陳述，被告於本院審理時未爭執其證據能力，
    檢察官亦未就證據能力部分表示爭執，且經本院審酌認該等
    證據之作成無違法、不當或顯不可信之情況；而非供述證據
    亦非公務員違背法定程序所取得，則依刑事訴訟法第158條
    之4反面解釋、第159條至第159條之5之規定，均有證據能力
    。
貳、實體部分
一、認定事實所憑之證據及理由：
　　上開事實，業經被告於警詢、偵查中、本院準備程序及審理
    中均坦承不諱（見偵29312卷第9至15頁、偵緝1484卷第35至
    38頁、本院卷第42、64、108頁），核與附表「告訴人」欄
    所示之人之指述相符（詳見附表各編號「證據名稱及卷證出
    處」欄），並有如附表「證據名稱及卷證出處」欄所示證據
    資料在卷可佐（詳見附表各編號「證據名稱及卷證出處」欄
    ），其等互核均屬一致，則被告前揭任意性自白應與事實相
    符，堪予採信。綜上，本案事證明確，被告犯行堪以認定，
    應依法論科。
二、論罪
（一）按刑法上之幫助犯，係對於犯罪與正犯有共同之認識，而
      以幫助之意思，對於正犯資以助力，而未參與實施犯罪之
      行為者而言。行為人提供金融帳戶提款卡及密碼予不認識
      之人，非屬洗錢防制法第2條所稱之洗錢行為，不成立同
      法第14條第1項一般洗錢罪之正犯；如行為人主觀上認識
      該帳戶可能作為收受及提領特定犯罪所得使用，他人提領
      後即產生遮斷資金流動軌跡以逃避國家追訴、處罰之效果
      ，仍基於幫助之犯意而提供，應論以幫助犯同法第14條第
      1項之一般洗錢罪（最高法院108年度台上字第3101號判決
      意旨參照）。查被告將其所申辦之永豐銀行帳戶存摺、提
      款卡及提款卡密碼提供予某身分不詳之「SHIN」使用，依
      其智識程度及生活經驗，應可預見對方或輾轉向對方取得
      該等帳戶之詐欺集團成員將用以作為詐騙人頭帳戶，持以
      詐取被害人之款項，並將被害人匯入之詐騙所得款項領出
      （轉出），製造金流斷點而掩飾、隱匿上開不法所得之去
      向及所在，以逃避國家之追訴、處罰，縱此亦不違背其本
      意，然被告提供金融帳戶資料之行為，尚非屬詐欺取財及
      洗錢罪之構成要件行為，且無證據證明其以正犯之犯意參
      與詐欺取財及洗錢犯行或與「SHIN」有何犯意聯絡，自應
      認定被告主觀上僅係出於幫助詐欺取財及幫助洗錢之犯意
      而為構成要件以外之行為，依上開說明，核被告所為，係
      犯刑法第30條第1項前段、第339條第1項之幫助犯詐欺取
      財罪，及刑法第30條第1項前段、洗錢防制法第14條第1項
      之幫助犯一般洗錢罪。
（二）被告以提供上開銀行帳戶資料予詐騙集團之一行為，幫助
      詐欺集團詐騙如附表所示告訴人共4人之金錢及幫助洗錢
      ，係以一行為觸犯數罪名之想像競合犯，應依刑法第55條
      規定，從一重論以幫助洗錢罪。
（三）臺灣臺北地方檢察署檢察官110年度偵字第29312號併辦意
      旨書所載之犯罪事實，與本案起訴並經本院論罪部分，為
      想像競合犯之一罪關係，為起訴效力所及，本院自應併予
      審理，併此敘明。
（四）被告未實際參與本案詐騙犯行之實行，僅係幫助犯，所犯
      情節較正犯輕微，爰依刑法第30條第2項規定，依正犯之
      刑減輕之。又被告於審判中自白洗錢犯罪，依洗錢防制法
      第16條第2項規定，減輕其刑，並依法遞減之。
三、撤銷原判決之理由及量刑：
（一）原審經審理結果，認被告犯罪事證明確，予以論罪科刑，
      固非無見，惟查：被告提供上開銀行帳戶資料予他人使用
      ，由他人將該帳戶用於收受及取得詐欺告訴人及被害人等
      之款項，製造金流斷點，使該詐欺集團得以藉此掩飾、隱
      匿詐欺犯罪所得之去向，所為除成立幫助犯詐欺取財罪外
      ，尚應論以幫助犯一般洗錢罪，原判決認被告犯行僅成立
      幫助詐欺取財罪，而就被訴洗錢罪部分，不另為無罪之諭
      知，容有未合。又就檢察官於原審判決後，始移送併辦如
      附表編號2至4所示告訴人遭詐欺取財部分，與原審所認定
      之犯罪事實有想像競合犯之裁判上一罪關係，原審法院未
      及審酌此部分亦為起訴效力所及，而未予判決，尚有未洽
      。是原判決既有前揭可議之處，自屬無可維持，應由本院
      予以撤銷改判。
（二）爰審酌被告前有公共危險、槍砲彈藥刀械管制條例等前科
      ，此有臺灣高等法院被告前案紀錄表附卷可參，素行非佳
      。其任意提供帳戶供詐欺集團使用，助長詐欺集團詐欺犯
      罪之橫行，造成民眾受有金錢損失，並掩飾犯罪贓款去向
      ，使詐欺集團成員易於逃避犯罪之查緝，所為殊不足取，
      惟念其犯後坦承犯行，態度尚可，兼衡被告自陳之智識程
      度及家庭生活狀況（見本院卷第109頁），暨其犯罪動機
      、目的、手段、造成之損害、未與告訴人達成和解等一切
      情狀，量處如主文第2項所示之刑，並就併科罰金部分，
      諭知易服勞役之折算標準，以示懲儆。另此部分宣告之徒
      刑雖不得易科罰金，惟仍符合刑法第41條第3項之規定，
      得以提供社會勞動6小時折算有期徒刑1日而易服社會勞動
      ，然被告得否易服社會勞動，屬執行事項，應於判決確定
      後，由被告向執行檢察官提出聲請，由執行檢察官裁量決
      定得否易服社會勞動，併予敘明。
三、沒收部分：
　　被告因本案犯行獲有報酬1萬元一節，業據被告於本院準備
    程序中供承在卷（見本院卷第64頁），為其犯罪所得，既未
    扣案亦未實際合法發還本案被害人，復無過苛調節條款之適
    用餘地，依刑法第38條之1第1項前段、第3項規定沒收，並
    於全部或一部不能沒收或不宜執行沒收時，追徵其價額。至
    洗錢防制法第18條第1項固規定「犯第14條之罪，其所移轉
    、變更、掩飾、隱匿、收受、取得、持有、使用之財物或財
    產上利益，沒收之；犯第15條之罪，其所收受、持有、使用
    之財物或財產上利益，亦同。」，惟被告非實際上提款之人
    ，且卷內尚乏積極證據證明該款項屬於被告所有、抑或被告
    就該款項具有事實上之管領處分權限，自難逕依刑法第38條
    之1第1項前段或洗錢防制法第18條第1項規定，對被告諭知
    沒收或追徵，附此敘明。
據上論斷，應依刑事訴訟法第455條之1第1項、第3項、第369條
第1項前段、第364條、第299條第1項前段，判決如主文。
本案經檢察官孫沛琦聲請以簡易判決處刑、提起上訴，檢察官陳
弘杰移送併辦，檢察官羅儀珊到庭執行職務。
中　　華　　民　　國　　111 　年　　4 　　月　　25　　日
            刑事第十一庭  審判長法  官  鄧鈞豪
　　　　　　　　　　　　　　　　法  官  林鈺珍
　　　　　　　　　　　　　　　　法  官  趙德韻
以上正本證明與原本無異。
不得上訴。
　　　　　　　　　　　　　　　　書記官　田芮寧
中　　華　　民　　國　　111 　年　　4 　　月　  25　　日
附錄本案論罪科刑法條全文：
洗錢防制法第2條
本法所稱洗錢，指下列行為：
一、意圖掩飾或隱匿特定犯罪所得來源，或使他人逃避刑事追訴
    ，而移轉或變更特定犯罪所得。
二、掩飾或隱匿特定犯罪所得之本質、來源、去向、所在、所有
    權、處分權或其他權益者。
三、收受、持有或使用他人之特定犯罪所得。
洗錢防制法第14條
有第二條各款所列洗錢行為者，處7年以下有期徒刑，併科新臺
幣5百萬元以下罰金。
前項之未遂犯罰之。
前二項情形，不得科以超過其特定犯罪所定最重本刑之刑。
刑法第30條
幫助他人實行犯罪行為者，為幫助犯。雖他人不知幫助之情者，
亦同。
幫助犯之處罰，得按正犯之刑減輕之。
刑法第339條
意圖為自己或第三人不法之所有，以詐術使人將本人或第三人之
物交付者，處5年以下有期徒刑、拘役或科或併科50萬元以下罰
金。
以前項方法得財產上不法之利益或使第三人得之者，亦同。
前二項之未遂犯罰之。
附表：
編號 告訴人 詐騙時間及方式 匯款時間及金額 （新臺幣） 證據名稱及卷證出處 1 鍾淳真 詐騙集團成員於110年3月9日中午起至110年3月15日，先以「Wall Streer-王子毅」之LINE帳號向鍾淳真詐稱係華爾街投資學院分析師，可教鍾淳真投資擁有被動收入，再以「WS-Shin」之LINE帳號與鍾淳真聯繫申辦虛擬帳戶投資美金事宜，致鍾淳真陷於錯誤而依指示匯款。 於110年3月15日12時34分許，匯款30,950元。 1、證人即告訴人鍾淳真於警詢之證述（見偵16139卷第33至35頁） 2、被告永豐銀行帳戶之客戶基本資料及110年3月15日之交易明細（見偵16139卷第15、21頁） 3、告訴人提供之網路銀行交易畫面截圖及其與詐欺集團成員間之通訊軟體對話內容（見偵16139卷第49至65頁） 2 劉素素 詐騙集團成員於109年12月22日前某日，以「WS-Shin」之LINE帳號向劉素素佯稱：係華爾街投資助理，可介紹投資外匯賺價差之機會云云，致劉素素陷於錯誤而依指示匯款。 1、於109年12月22日下午3時30分，匯款14萬1,075元。 2、於109年12月23日下午3時32分，匯款14萬1,000元。 3、於109年12月31日下午1時29分，10萬9,775元。 4、於110年1月25日下午1時45分（併辦意旨書誤載為1時35分，應予更正），匯款62萬6,600元。 5、於110年3月8日中午12時45分，80萬5,480元。 （合計共182萬3,930元）　 1、證人即告訴人劉素素於警詢之證述（見偵29312卷第125至129、131至134、283至286、313至315頁） 2、被告永豐銀行帳戶之客戶基本資料及左列日期之交易明細（見偵29312卷第199、207至209、213、220頁） 3、告訴人劉素素提供之臨櫃匯款匯款回條聯及帳戶交易收執聯、中國信託銀行帳號000-000000000000號帳戶存摺明細、其與WS-shin使用LINE之對話紀錄列印資料（見偵29312卷第153至159、173至195頁) 　  3 傅陳泉 詐騙集團成員於110年1月28日前某日，以E-MAIL向傅陳泉佯稱有投資貴金屬價差期貨商品之機會，然須先匯款轉換成虛擬貨幣後，才能再換成美金進行投資云云，致傅陳泉陷於錯誤，而依指示匯款。 1、於110年1月28日上午10時11分，匯款29萬元。 2、於110年3月12日中午12時24分（併辦意旨書誤載為12時19分，應予更正），匯款32萬元。 （合計共61萬元） 1、證人即告訴人傅陳泉於警詢之證述（見偵29312卷第91至95頁） 2、被告永豐銀行帳戶之客戶基本資料及左列日期之交易明細（見偵29312卷第199、220頁）　 3、告訴人傳陳泉臨櫃匯款之郵政跨行匯款申請書2紙（見偵29312卷第101、103頁） 4 李蘭 詐騙集團成員於110年2月26日前某日，以通訊軟體LINE向李蘭佯稱有投資貴金屬價差期貨商品之機會，然須先匯款轉換成虛擬貨幣後，才能再換成美金進行投資云云，致李蘭陷於錯誤，而依指示匯款。 1、於110年2月26日下午7時6分，網路轉帳10萬元。 2、於110年2月26日下午7時7分，網路轉帳5萬4,800元 3、110年3月8日上午10點2分，網路轉帳10萬元 4、110年3月8日上午10點3分，網路轉帳5萬4,900元 5、110年3月9日下午1時10分，網路轉帳6萬1,920元。 （合計共37萬1,620元） 1、證人即告訴人李蘭於警詢之證述（見偵29312卷第43至47頁） 2、被告永豐銀行帳戶之客戶基本資料及左列日期之交易明細（見偵29312卷第199、217至219頁）　  3、告訴人李蘭中國信託銀行帳號000-0000000000000000號帳戶之網路轉帳交易列印資料（見偵29312卷第59至63頁）